【裁判字號】    97,台上,2387
【裁判日期】    970605
【裁判案由】    違反毒品危害防制條例
【裁判全文】
最高法院刑事判決            九十七年度台上字第二三八七號
上  訴  人  甲○○
                    （
選任辯護人  徐盛國律師
上列上訴人因違反毒品危害防制條例案件，不服台灣高等法院台
中分院中華民國九十七年三月二十日第二審判決（九十六年度上
訴字第三○六○號，起訴案號：台灣彰化地方法院檢察署九十五
年度偵字第一一二八二號，九十六年度偵字第八二○號），提起
上訴，本院判決如下：
    主  文
原判決撤銷，發回台灣高等法院台中分院。
    理  由
本件原判決認定上訴人甲○○有其事實欄及附表一、二所載之犯
行，因而撤銷第一審科刑之判決，改判論上訴人以犯如原判決附
表三編號一、二、三、四所示之販賣第一級毒品罪共四罪，及如
原判決附表三編號五所示之販賣第二級毒品罪一罪，暨如原判決
附表三編號六、七所示之連續轉讓第一級毒品罪及轉讓第一級毒
品罪各一罪，分別量處如原判決附表三編號一至七所示之刑，並
依法定其應執行刑為有期徒刑二十年，並諭知相當之從刑；固非
無見。
惟查：(一)、販賣毒品罪，並不以販入後復行賣出為必要，祇要以
營利為目的，將毒品販入或賣出，有一於此，其犯罪即為完成。
原判決事實欄記載上訴人基於販賣第一級毒品海洛因營利之犯意
，自民國九十五年四月間某日起至同年九月底某日止，先向綽號
「阿水」、「阿彬」者販入海洛因後，將葡萄糖攙入海洛因內，
再販賣予黃宜華、江岳諱、王守斌、黃志誠等人。又基於販賣第
二級毒品甲基安非他命營利之犯意，自九十四年十月間某日起至
九十五年九月底某日止，先向綽號「阿彬」者販入甲基安非他命
後，除部分留供己用，餘則多次販賣予林建隆等情。但並未說明
其憑以認定上訴人有向綽號「阿水」、「阿彬」者分別販入海洛
因及甲基安非他命之證據及理由，已嫌理由欠備。且依首揭說明
，上訴人意圖營利分別向他人販入海洛因或甲基安非他命時，其
販賣第一級毒品及販賣第二級毒品之犯行即已完成。但原判決對
於上訴人向綽號「阿水」、「阿彬」者販入海洛因，及向綽號「
阿彬」者販入甲基安非他命之具體時間、地點、次數、數量及價
格若干？均未詳加調查認定，對於上訴人前揭意圖營利而販入第
一、二級毒品之行為是否成立犯罪？復未加以論斷及說明，亦有
判決不適用法則及理由不備之違法。又原判決認定上訴人自九十
五年二月底至三月初之某日起，至同年六月八日凌晨某時止，「
多次」同時無償轉讓海洛因及甲基安非他命予同居女友郝芳婷施
用等情，而就此部分依想像競合犯關係從一重論以轉讓第一級毒
品罪，並就上訴人於刑法連續犯規定刪除施行（即九十五年七月
一日）前所為之多次轉讓毒品予郝芳婷及梁雅玲之行為，適用行
為時連續犯之規定而論以連續轉讓第一級毒品罪一罪。但對於上
訴人轉讓毒品予郝芳婷之次數及每次轉讓之數量，並未具體記載
明白，僅籠統記載為「多次」，自不足以資為論罪科刑之依據。
再原判決認定上訴人無償轉讓海洛因與甲基安非他命予梁雅玲施
用部分，亦未具體載明其轉讓之數量，此與上訴人轉讓毒品之行
為有無毒品危害防制條例第八條第六款加重其刑規定之適用有關
，原判決未詳載明白，亦不足資為適用法律之依據。(二)、刑法上
之接續犯，係指行為人所為之數行為，係於同時同地或密切接近
之時地實行，而侵害同一之法益，各行為之獨立性極為薄弱，依
一般社會健全觀念，在時間差距上難以強行分開，在刑法評價上
，以視為數個舉動之接續行為，合為包括之一行為予以評價，較
為合理而言。若行為人係基於概括之犯意，先後逐次實行數行為
而具連續性，並侵害數個同性質之法益，其每一前行為與次行為
，依一般社會健全觀念，在時間差距上可以分開，在刑法評價上
各具獨立性，每次行為皆可獨立成罪而構成同一之罪名者，則應
屬刑法修正前連續犯之範疇。原判決認定上訴人於其附表一所示
之時地分別多次販賣海洛因予黃宜華（共三十次）、江岳諱（共
五次）、王守斌（共八次）、黃志誠（共三次），及販賣甲基安
非他命予林建隆（共四次）之行為，就各該購買者部分，均應分
別成立接續犯一罪。並於理由內說明：上訴人多次販賣毒品予同
一購毒者，原已知各該購毒者所購買之毒品均供自行施用，且應
會持續購買毒品不輟，其短期內密接多次持續販售毒品予各該同
一施用毒品之人，是以就同一購毒者而言，上訴人原即有多次持
續販賣提供毒品予該同一購毒者施用之犯意，故上訴人就同一購
毒者所為之數個販毒行為，無非僅係數個舉動之接續施行，合為
包括之一販毒行為予以評價，較為合理，應屬接續犯云云（見原
判決第十六頁第十五至二十三行）。然查，上訴人於原判決附表
一、二所示之時地，分別販賣毒品予黃宜華、江岳諱、王守斌、
黃志誠及林建隆各多次，就同一購毒者而言，其多次販毒之時間
，前後各長達數月以上至近一年之久，似難認係於同時同地或密
切接近之時地實施，且其先後各次販毒行為所侵害之法益，亦難
認係同一之法益，而屬數個同性質之法益，且其各次販毒行為，
在時間差距上亦非難以區分，每次販毒行為皆可獨立成罪而構成
同一之罪名，在刑法評價上尚非完全不具獨立性。則依上述說明
，上訴人於刑法刪除連續犯規定（下稱連續犯刪除）前所為之多
次販賣第一、二級毒品行為，似非絕對不能成立連續犯一罪。原
判決就上訴人於連續犯刪除前所為多次販賣海洛因予王守斌之行
為，全部論以接續犯一罪；並就上訴人於連續犯刪除前所為多次
販賣海洛因予黃宜華、江岳諱、黃志誠之行為，及多次販賣甲基
安非他命予林建隆之行為，與其於連續犯刪除後所為之多次販賣
毒品予黃宜華等人之行為，分別就各該購買者合併論以接續犯一
罪，其適用法則是否允當？即非全無研求餘地。究竟原判決理由
所稱「上訴人原即有多次持續販賣提供毒品予該同一購毒者施用
之犯意」，係屬「概括之犯意」？「單一之犯意」？或「接續之
犯意」？上訴人對於各別購買者所為前後多次販賣毒品行為，其
前行為與次行為間之獨立性如何？在時間差距上能否加以區分？
其多次販毒行為所侵害之法益係單一之法益？抑數個同性質之法
益？其就同一購毒者所為前後數個販毒行為，究係「數個舉動之
接續施行」？抑「先後逐次實施數行為而具連續性」？上述疑點
與上訴人於連續犯刪除前多次販賣毒品予同一購買者部分，究應
論以接續犯或連續犯攸關，猶有詳加研求之必要。原判決未深入
審究剖析論敘明白，遽論以接續犯，自有調查未盡及理由不備之
違法。(三)、刑法第五十九條規定犯罪之情狀顯可憫恕，認科以最
低度刑仍嫌過重者，得酌量減輕其刑，此固屬法院依法得自由裁
量之事項，然非漫無限制，必須犯罪確有特殊之原因或背景，且
經審酌一切犯罪情狀，在客觀上顯然足以引起一般同情，認其犯
罪足堪憫恕，即予宣告法定最低度刑期仍嫌過重者，始有其適用
。原判決以上訴人販賣海洛因之對象僅有黃宜華、江岳諱、王守
斌、黃志誠等四人，其獲利非鉅，犯罪情節尚非至惡，僅因一時
貪念，致罹重典，相對於大毒梟而言，其危害顯然較小，倘處以
法定最低本刑即無期徒刑，情輕法重，不免失之過苛，難謂符合
罪刑相當性及比例原則，更無從與大毒梟有所區隔，因認其犯情
可憫，而依刑法第五十九條之規定酌減其刑（見原判決第十八頁
第八至十九行）。然依原判決之認定，上訴人除多次販賣海洛因
予黃宜華等四人外，並多次販賣甲基安非他命予林建隆，復多次
無償提供上述二種毒品予郝芳婷、梁雅玲施用，且其販賣第一、
二級毒品時間最長者，已達近一年之久（自九十四年十月間起至
九十五年九月底止販賣甲基安非他命予林建隆部分），而其販賣
毒品予黃宜華、江岳諱、王守斌、黃志誠及林建隆之次數分別為
三十次、五次、八次、三次及四次，合計達五十次之多，原判決
謂其「僅因一時貪念，致罹重典」云云，似有未洽。且依其同居
女友郝芳婷於檢察官偵查中所述，上訴人除販賣予上述購買者以
外，尚有販賣海洛因予陳育全及潘國義之情形（此部分未據檢察
官起訴），其並稱：上訴人是「以此（即販賣毒品）為生」等語
（見九十五年度偵字第一一二八二號卷第九十八頁）。而證人潘
國義、陳育全於警詢及偵查中亦分別陳稱有向上訴人購買海洛因
之事實（見警卷(二)第二十六頁反面、第二十七頁，九十六年度偵
字第八二○號卷第十三至十八頁）。若屬實情，則上訴人雖未具
「大盤毒販」之規模，但其長期多次販賣毒品予多人，並賴此維
生，即以販賣毒品為其職業，犯罪情節顯屬非輕，能否謂其犯罪
「情輕法重」？或其犯罪情狀在客觀上足以引起一般人同情？似
非全無商榷餘地。原判決並未調查郝芳婷所述上訴人係以販賣毒
品為生一節是否屬實，亦未審酌上訴人販賣毒品多達「五十次」
之嚴重情節，復未具體說明上訴人犯罪有無特殊之原因與背景，
暨其販賣毒品之情狀在客觀上究竟有何特別足以引起一般人同情
之理由，僅以其販賣毒品之對象僅有四人，販毒所得非鉅，與大
型毒梟有別，遽謂其犯罪情狀堪予憫恕，而依刑法第五十九條規
定酌減其刑，尚嫌調查未盡。又原判決理由八內說明：上訴人所
犯販賣第一級毒品罪、販賣第二級毒品罪及連續轉讓第一級毒品
罪，均屬該條例（即中華民國九十六年罪犯減刑條例）第三條第
一項第七款所定之罪，且經本院宣告有期徒刑一年六月以下之刑
期，自均不符合減刑之要件云云（見原判決第十九頁第五至十行
）。其所載「一年六月以下之刑期」，似為「一年六月以上之刑
期」之誤寫，併予指明。上訴意旨雖未指摘及此，然以上均係本
院得依職權調查之事項，應認有撤銷原判決發回更審之原因。
據上論結，應依刑事訴訟法第三百九十七條、第四百零一條，判
決如主文。
中    華    民    國  九十七  年    六    月    五    日
                      最高法院刑事第九庭
                          審判長法官  洪  文  章
                                法官  王  居  財
                                法官  郭  毓  洲
                                法官  黃  梅  月
                                法官  邱  同  印
      本件正本證明與原本無異
                                      書  記  官
中    華    民    國  九十七  年    六    月    九    日
                                                Ａ


司法院資訊處製作；財團法人民間司法改革基金會備份。
